【裁判字號】    88,上,1052
【裁判日期】    890607
【裁判案由】    遷讓房屋
【裁判全文】
臺灣高等法院民事判決  八十八年度上字第一○五二號
      上  訴  人  丙○○
      訴訟代理人  王年柿律師
      被  上訴人  乙○○      .
                  甲○○      .
      共      同
      訴訟代理人  陳祖德律師
      複  代理人  康英彬律師
右當事人間請求遷讓房屋事件，上訴人對於中華民國八十八年六月四日臺灣桃園地方
法院八十七年度訴字第二六一號第一審判決提起上訴，本院判決如左：
      主      文
上訴及假執行之聲請均駁回。
第二審訴訟費用由上訴人負擔。
      事      實
甲、上訴人方面：
    一、聲明：
        (一)原判決廢棄。
        (二)被上訴人應遷出桃園縣大溪鎮○○里○○路○段二八四號房屋，並將該五
          層樓房全部交付上訴人。
        (三)請准供擔保宣告假執行。
    二、陳述：除與原判決記載相同者，茲引用之外，補稱：
        (一)被上訴人甲○○除授權乙○○代理處分訟爭房地之外，並於其後四日之民
          國（下同）八十五年八月二十七日、另以其所有坐落桃園縣龍潭鄉○○○
          段第二五一七八七地號土地，向上訴人借款新臺幣（下同）六十萬元並設
          定抵押。查夫妻同居一處，房地證件任由丈夫拿取，為處分或供設定抵押
          貸款，其間之關係自可認妻已括概授與丈夫處分權，上開六十萬元借款契
          約之日期在系爭房地「借款約定書」之後，同係被上訴人甲○○回娘家待
          產期間；果被上訴人乙○○有不法竊取其證件情形，甲○○於原審已知此
          事實，卻未一併訴請檢察官究辦乙○○此部分之不法行為，由此亦可佐證
          被上訴人甲○○先前已授與被上訴人乙○○處分其所有不動產之權利。
        (二)被上訴人乙○○與被上訴人甲○○係夫妻，感情融洽，乙○○於系爭房屋
          開設房屋公司經營房地產買賣，被上訴人甲○○名下之所有不動產舉凡買
          賣抵押均由乙○○經手，甲○○並未參與其事，以甲○○名義向台新國際
          商業銀行桃園分行請領之支票、連同發票印章亦全部交由乙○○使用。於
          八十五年八月二十七日以另筆坐落龍潭鄉○○○段第二五一之七八七地號
          土地供上訴人設定抵押借款六十萬元，亦係由乙○○持用其妻甲○○之產
          權證件辦理。就上訴人所知悉乙○○以妻所有房地與他人為買賣借貸行為
          、自八十三年至八十六年六月二十八日止，經上訴人調查有證據可證者已
          有十二次之多，是被上訴人甲○○授權其夫乙○○為買賣抵押權等處分、
          事證已極為明確。又被上訴人甲○○既長期間任由其夫乙○○持用其房地
          證件與他人為交易、領用空白支票整本以及發票用之印鑑章均交付乙○○
          隨意簽發使用，就此行為事實已足以使第三人信以為以代理權授與他人，
          即應負表見代理之責任。
        (三)本件「借款約定書」訂立於八十五年八月二十一日，於八十五年九月二日
          再訂立土地建築改良物買賣所有權移轉契約書，並辦理所有權移轉登記，
          與「約定於債權已屆清償期而未為清償時，抵押物之所有權移屬於抵押權
          人者，其約定為無效」之情形並不相同。兩造訂立之書面契約，字面上雖
          使用借款文句，但不待清償期之屆至，既以買賣原因先行移轉所有權予上
          訴人指定信託登記之黃義昌所有，其真意係以約定之借款數額作為買賣之
          價金。被上訴人亦得清償本息移轉取回房地，合於買回契約之要件（民法
          第三百七十九條），約定內容並無流質契約之性質，應屬「買賣契約與買
          回契約之聯立」，似非法律禁止之行為，尚難謂為無效（參見七十二年度
          台上字第四八九○號）。
        (四)依民法第八百七十三條第二項規定：「約定於債權已屆清償期、而未為清
          償時，抵押物之所有權移屬於抵押權人者、其約定為無效」。依上開法律
          規定，所謂約定為無效係指當事人所為之債權行為具有無效之原因，惟當
          事人既本於債權行為，進而已為物權之移轉登記，物權移轉行為之債權原
          因雖有無效原因，但物權移轉行為尚非當然無效。系爭房地上訴人係本於
          法律行為而登記取得，依民法第七百五十八條規定，即生取得物權之效力
          ，債權之原因行為有無效之情形，債務人固得主張之；但當事人於標的物
          已為所有權移轉登記之後，主張登記「原因」為無效，似應以訴為之。本
          件被上訴人未以「訴或反訴」主張無效請求塗銷登記，在塗銷登記之前，
          原審遽認上訴人移轉登記取得之系爭房地所有權為無效，否定登記之效力
          ，是否合於法律規定？亦不無疑義。
        (五)再查登記有無效或得撤銷之原因，在第三人未取得土地權利前，真正權利
          人對於登記名義人仍得主張之，此之所謂仍得主張，係指真正權利人於登
          記有無效或得撤銷原因時，得訴請塗銷之意；非謂「真正權利人」得不為
          塗銷登記之請求，而於訴訟上為抗辯主張，法院即得據其抗辯認登記「有
          無效或得撤銷之情形」，未塗銷登記之前，亦得拒絕「遷讓交付」房屋。
          果依原審之見，則「真正權利人」得無庸為塗銷登記即得對抗「已登記之
          所有權人」，與一物之上不能同時存在二以上之完全所有權之物權排他性
          顯有衝突。又被上訴人甲○○不訴請塗銷上訴人之所有權登記，即得本於
          「真正權利人」對抗上訴人之請求，則上訴人之所有權豈非永遠僅有「所
          有權之形式」而無「所有權之實質內容」。
    三、證據：除援用第一審所提證據外，補提土地登記謄本二份、房屋登記謄本一
        份、土地建物異動清冊十紙、甲○○與李志輝間不動產買賣契約書一份及收
        據二紙、借據一紙、臺灣桃園地方法院債權憑證一件為證，並聲請訊問證人
        姜良運、李志輝、卓秋霞，及調閱臺灣桃園地方法院八十五年執字第五九五
        八號清償債務民事執行卷。
乙、被上訴人方面：
    一、聲明：
        (一)駁回上訴。
        (二)如受不利之判決，願供擔保請准免為假執行。
    二、陳述：除與原判決記載相同者，茲引用之外，補稱：
        (一)次按民法第八百七十三條第二項規定：「約定於債權已屆清償期，而未為
          清償時，抵押物之所有權移轉於抵押權人者，其約定為無效」，此立法意
          旨係為保護債務人，使其不致因一時急迫遭受重大之損害。而當事人所定
          之擔保借款契約，倘係設定抵押權性質，則抵押權人為受清償，亦僅得於
          債權清償期屆滿後與抵押人訂立取得抵押物所有權之契約，如兩造在清償
          期末屆滿前，預為債務人如屆期未為清償時，抵押物之所有權移屬於抵押
          權人之約定，即難謂非前開所規定之流質契約。（見最高法院五十九年度
          台上字第二三五三號判決意旨）。本件借款約定係由上訴人於設定抵押權
          之初，先將房地所有權移轉登記予上訴人指定之黃義昌，嗣借款未受清償
          後上訴人即逕依該契約取得房地所有權，則本件房地之所有權雖非直接約
          定未受清償時屬於抵押權人即上訴人，而係經由移轉予黃義昌之手續，但
          上訴人自承其係信託登記予黃義昌，本件係抵押借款並非買賣等語，則此
          約定顯與前開民法第八百七十三條第二項所指債權屆清償期抵押物所有權
          移屬於抵押權人之目的相同而屬流質契約，故此約定亦應為無效。
        (二)末查土地法第四十三條之效力並非保護交易安全之必要限度以外，剝奪真
          正權利人之權利，如非基於有絕對真實公信力之前登記而為新登記之第三
          人，自難援該項法條登記而主張有絕對效力，最高法院三十三年度上字第
          四九八三號、三十五年度京上字第一六八一號判例意旨可參。本件上訴人
          據以取得系爭房地所有權之約定既為無效，於真正權利人即被上訴人黃美
          娟尚未提起塗銷登記之訴前，上訴人雖仍為登記名義人，然依前開判例意
          旨所示上訴人既非信賴登記之第三人，亦無何交易安全須為保護，即令被
          上訴人甲○○因經濟困難而未及時提起塗銷登記之訴，然上訴人仍不得援
          引土地法第四十三條主張享有真正所有權人之權利。故上訴人本於物上請
          求權訴請被上訴人乙○○遷出並交還房屋尚非有理。乃原審為上訴人敗訴
          之判決，於法並無違誤。
      (三)按不動產之出賣或設定負擔，須有特別之授權，民法第五百三十四條定有
          明文。查本件被上訴人甲○○於娘家待產期間根本沒有概括委任乙○○持
          系爭房地產向丙○○借錢，更未「特別授權」，出賣或設定負擔。雖上訴
          人事後勾串欒明文偽證指稱，被上訴人甲○○知道乙○○向上訴人借錢云
          云，然此與有無授與代理權迴然有別！倘確有授與代理權與乙○○，究係
          何時合意授權？如何授與「特別」代理權？又代理權限為何？乙○○有無
          越權？本件上訴人均未能舉證以實其說，僅於本院再開辯論後，始舉前未
          提及又與本件借款無關之證人（核與乙○○有私人怨隙）出而為不實之陳
          述，其證言自有偏頗，自不足採。
        (四)乙○○因偽造文書竊盜罪刑，經原審判決有罪確定並執行完竣，足見其確
          實未經授權，根本無代理權行為之法律行為對於被上訴人不生效力，上訴
          人空言主張被上訴人有授與代理權予乙○○，殊屬無稽，原審為上訴人敗
          訴之判決，並無違誤。
     三、證據：除援用第一審所提證據外，並聲請訊問證人欒明文、梁美玉。
丙、本院依職權調閱臺灣桃園地方法院檢察署八十七年偵字第二七○一號、八十七年
    偵續字第六九號乙○○等偽造文書案卷二宗。
      理      由
一、本件上訴人起訴主張：被上訴人乙○○於八十五年八月二十一日代理被上訴人甲
    ○○簽立借款約定書，向上訴人借款三百二十萬元，借款期間自八十五年八月二
    十一日起至八十五年十一月二十七日止，而為擔保上開借款，被上訴人除同意以
    系爭房屋及其基地設定本金最高限額五百萬元之抵押權予上訴人外，並同意將該
    房地先行移轉與上訴人，雙方約定：「乙方（即被上訴人）清償本息后，甲方（
    即上訴人）無條件提供房地移轉登記所需證件及手續」。上訴人依約交付三百二
    十萬元借款後，即信託訴外人黃義昌登記取得上開房地之所有權，被上訴人屆期
    並未清償借款，上訴人乃終止與黃義昌間之信託契約，將該房地移轉登記為上訴
    人所有，惟系爭房屋現為被上訴人所占有，因分別本於借款約定書之約定及民法
    第七百六十七條規定，求為命被上訴人甲○○、乙○○遷出系爭房屋並將房屋交
    付上訴人之判決。
    被上訴人則以：乙○○無權代理甲○○與上訴人訂立借款約定書，被上訴人甲○
    ○不承認，該借款約定書對於被上訴人甲○○不生效力；縱認甲○○確有授權乙
    ○○代理簽訂借款約定書，雙方約定移轉上開房地實係為借款之擔保，並無買賣
    之真意，是該買賣乃虛偽意思表示，應屬無效，縱令雙方有此約定，該約定本質
    上係屬流質契約，仍為無效，故上訴人本於該約定請求被上訴人甲○○遷讓房屋
    並無依據；又上訴人本於無效之流質契約所為移轉登記，依法不生效力，該房屋
    所有權人仍為甲○○，被上訴人乙○○使用系爭房屋係經甲○○同意，並非無權
    占用，上訴人本於民法第七百六十七條規定請求被上訴人乙○○遷讓房屋，亦非
    有據等語，資為抗辯。
二、查被上訴人乙○○代理被上訴人甲○○，於八十五年八月二十一日與上訴人簽訂
    「借款約定書」，約定甲○○向上訴人借款三百二十萬元，借款期間自八十五年
    八月二十一日起至八十五年十一月二十七日止，為擔保借款之清償，除由被上訴
    人甲○○提供系爭房屋及坐落基地為擔保，設定五百萬元抵押權予上訴人外，雙
    方並約定「乙方（即被上訴人甲○○）同意先行移轉登記，並於約定期限內清償
    完畢或移交房地」、「乙方清償本息后，甲方無條件提供房地移轉登記所需證件
    及手續」。兩造本於上開約定，於八十五年八月二十三日就上開房地設定本金最
    高限額五百萬元抵押權予上訴人，並由上訴人信託訴外人黃義昌登記取得該房地
    之所有權，嗣因上訴人終止與黃義昌間之信託契約，乃於八十七年二月二日再將
    系爭房地移轉登記予上訴人所有等事實，業據上訴人提出借款約定書、本票、抵
    押權設定契約書、買賣所有權移轉契約書等件（原審卷第七至十二頁）為證，復
    為兩造所不爭，堪信為真實。被上訴人抗辯乙○○無權代理甲○○與上訴人簽訂
    前開借款約定書乙節，為上訴人所否認，故本件首應審究者，厥為被上訴人乙○
    ○代理甲○○簽訂「借款約定書」之行為，究屬有權或無權代理？其效力如何？
三、被上訴人固提出臺灣桃園地方法院檢察署檢察官八十七年度偵字第二七○一號起
    訴書、臺灣桃園地方法院八十七年度訴字第八六三號刑事判決為證，主張被上訴
    人乙○○無權代理被上訴人甲○○訂立系爭借款約定書云云。惟刑事訴訟判決所
    認定之事實，非當然有拘束民事訴訟判決之效力（最高法院三十八年穗上字第八
    七號判例參照），本院仍應本於調查證據結果而為事實之認定。經查，被上訴人
    甲○○前於八十六年一月十七日，以買賣為原因，將其所有坐落桃園縣龍澤鄉○
    ○○段二五一之七八七號土地所有權應有部分五分之一移轉登記予訴外人李志輝
    ，就上開買賣，買受人李志輝乃與被上訴人乙○○洽購，價金交給乙○○，買賣
    契約上甲○○之名字及印章是代書書寫及蓋印，而乙○○當時在旁等情，業據證
    人李志輝到庭結證屬實（見本院八十八年十一月二十六日準備程序筆錄），並有
    買賣契約書、土地登記謄本各一份（本院卷第一四○至一四二頁、第二六頁）在
    卷可按；另被上訴人甲○○前由被上訴人乙○○出面，於八十四年十一月二日向
    訴外人卓秋霞借款三百萬元，並提供甲○○所有系爭房屋及坐落基地設定抵押以
    為擔保，此有借據、土地登記謄本（本院卷第一五四、六四頁）附卷足稽，而斯
    時被上訴人甲○○曾出面簽名於借據並用印等情，則據代理卓秋霞出面辦理之證
    人欒明文、代書梁美玉分別證述明確（見本院八十八年十二月十五日、八十九年
    一月十二日準備程序筆錄）。就上開出賣、抵押借款等行為，被上訴人甲○○既
    從未否認其效力，堪認係得甲○○之授權所為，而被上訴人甲○○就其名下之不
    動產，曾數次授權被上訴人乙○○辦理出賣、抵押借款等事宜，則由被上訴人乙
    ○○代理之本件抵押借款行為，是否確實未得被上訴人甲○○同意及授權？已非
    毫無疑義。況查，被上訴人乙○○代理被上訴人甲○○向上訴人借款三百二十萬
    元，乃用以清償前述積欠卓秋霞之舊債，進而塗銷卓秋霞就系爭房屋及坐落基地
    設定之五百萬元抵押權，此有被上訴人乙○○代理出具予上訴人收執之收據、欒
    明文代理卓秋霞出具之同意書及土地建物異動清冊之記載（原審卷第四○頁、本
    院卷第四八頁）為證，而甲○○就此亦屬明知，則據證人欒明文證述「‧‧‧乙
    ○○至清償期未清償，我準備查封他的房子，於是乙○○就找丙○○借錢還我，
    乙○○要求房子可不可以先讓他設定，我則要求乙○○先還五十萬，才可以讓他
    設定，於是甲○○匯了五十萬至我太太（即卓秋霞）帳戶內，之後我才將系爭房
    屋讓他設定，因為資料在我處，我就與甲○○連絡，將資料交代書辦理，之後就
    還清尾款二百七十萬元‧‧‧辦理時代書均有與甲○○連絡」、「（問：甲○○
    知否乙○○向上訴人借錢還給你？）知道」等語綦詳（見本院八十八年十二月十
    五日準備程序筆錄），被上訴人甲○○既以向上訴人借得之款項清償舊債，其就
    向上訴人抵押借款三百二十萬元乙事，殊難諉為不知及未同意授權。被上訴人甲
    ○○曾否授權乙○○訂立系爭借款約定書？攸關被上訴人夫妻能否繼續保有系爭
    房地，在此利害關係之下，本難期待被上訴人毫無保留據實陳述，臺灣桃園地方
    法院八十七年度訴字第八六三號刑事判決徒憑甲○○之指訴及乙○○之自認，認
    定乙○○竊取甲○○之印章及印鑑證明書，盜蓋於借款約定書等文書及本票云云
    ，既與前揭事證不符，本院自不受其拘束。準此，應認被上訴人乙○○得被上訴
    人甲○○之授權，有權代理甲○○與上訴人訂立系爭借款約定書。被上訴人所辯
    乙○○無權代理云云，委無足採。被上訴人乙○○既為有權代理，則依民法第一
    百零三條第一項之規定，系爭借款約定書及本於該約定書所為之抵押權設定、所
    有權移轉登記等，均應對於被上訴人甲○○發生效力。
四、按約定於債權已屆清償期，而未為清償時，抵押物之所有權，移屬於抵押權人者
    ，其約定為無效，民法第八百七十三條第二項定有明文。債務人以所負之債額作
    為房屋賣價，與債權人訂立買賣契約，既不移轉占有，祇約明於一定期限內備價
    回贖，則此種契約名為買賣，實係就原有債務設定抵押權，而以回贖期間為其清
    償之期間，縱令債務人屆期未回贖，亦不發生所有權移轉之效力，債權人儘可本
    於債之關係請求債務人清償本息，如具備抵押權之法定要件，亦得聲請拍賣抵押
    物，就其賣得價金優先受償，不得請求交付房屋（最高法院四十三年臺上字第四
    三七號判例意旨參照）。經查，被上訴人甲○○向上訴人借款，雙方以系爭借款
    約定書第十一條及特約約定：「乙方（即被上訴人甲○○）同意先行移轉登記，
    並於約定期限內清償完畢或移交房地」、「乙方清償本息后，甲方（即上訴人）
    無條件提供房地移轉登記所需證件及手續」，該約定在於以所有權之移轉登記擔
    保債權之實現，系爭房屋所有權之移轉登記既符合雙方約定之真意，自無通謀虛
    偽意思表示之可言，被上訴人所辯通謀虛偽意思表示云云，洵非可採。惟兩造既
    係以系爭房屋所有權之移轉登記擔保債務之履行，並約定得於清償期內還款回贖
    ，性質上即屬「流押契約」，依民法第八百七十三條第二項之規定及前揭判例意
    旨，該所有權移轉登記之約定應屬無效。上訴人固得行使就系爭房屋所設定之抵
    押權，惟其本於前開無效之約定，請求被上訴人甲○○遷讓交付系爭房屋，即非
    正當，自屬不應准許。
五、末按依民法第七百六十七條規定請求返還所有物者，須以占有人取得占有無正當
    權源為其要件。本件被上訴人黃福德為被上訴人甲○○之夫，依法應與甲○○履
    行同居之義務，其受甲○○之指示使用系爭房屋，自應認係甲○○之占有輔助人
    ，被上訴人甲○○合法占用系爭房屋，既如前述，則就受其指示占用房屋之被上
    訴人乙○○而言，殊難認係無權占有。是則，上訴人本於民法第七百六十七條規
    定，請求被上訴人乙○○遷讓交付系爭房屋，洵有未合，亦非所許。
六、綜上所述，被上訴人乙○○有權代理被上訴人甲○○與上訴人訂立系爭借款約定
    書，該借款約定書對於被上訴人甲○○發生效力，惟其中第十一條關於將系爭房
    屋先行移轉登記於上訴人之約定，具有流押契約之性質，應屬無效，上訴人本於
    該無效之約定，請求被上訴人甲○○交付系爭房屋，為無理由，不應准許；又被
    上訴人乙○○為被上訴人甲○○之占有輔助人，甲○○占有系爭房屋既有正當權
    源，則乙○○自非無權占有系爭房屋，故上訴人本於民法七百六十七條規定，請
    求被上訴人乙○○遷讓交付系爭房屋，亦非有理，應予駁回。上訴人假執行之聲
    請亦失所附麗，應併予駁回。原審認為被上訴人乙○○無權代理被上訴人甲○○
    訂立系爭借款約定書，對於甲○○不生效力，及被上訴人乙○○有權占有系爭房
    屋，而為上訴人敗訴之判決，及駁回其假執行之聲請，就被上訴人乙○○部分，
    並無不當，就被上訴人甲○○部分，其理由雖有未當，惟結論並無不合。上訴意
    旨指摘原判決不當，求予廢棄改判，為無理由，應予駁回。
七、本件為判決基礎之事證已臻明確，兩造其餘攻擊防禦方法及提出之證據，核於判
    決結果不生影響，毋庸再予審究論述，附此敘明。
八、據上論結，本件上訴為無理由，依民事訴訟法第四百四十九條第一項、第二項、
    第七十八條，判決如主文。
中      華      民      國    八十九    年      六      月      七      日
                                      臺灣高等法院民事第二庭
                                          審判長法  官  尤  豐  彥
                                                法  官  魏  麗  娟
                                                法  官  梁  玉  芬
右正本係照原本作成。
上訴人如不服本判決，應於收受送達後二十日內向本院提出上訴書狀，其未表明上訴
理由者，應於提出上訴後二十日內向本院補提理由書狀（均須按他造當事人之人數附
繕本）上訴時應提出委任律師或具有律師資格之人之委任狀；委任有律師資格者，另
應附具律師及格證書及釋明委任人與受任人有民事訴訟法第四百六十六條之一第一項
但書或第二項（詳附註）所定關係之釋明文書影本。
中      華      民      國    八十九    年      六      月      八      日
                                                書記官  張  淑  華
附註：
民事訴訟法第四百六十六條之一（第一項、第二項）：
對於第二審判決上訴，上訴人應委任律師為訴訟代理人。但上訴人或其法定代理人具
有律師資格者，不在此限。
上訴人之配偶、三親等內之血親、二親等內之姻親，或上訴人為法人、中央或地方機
關時，其所屬專任人員具有律師資格並經法院認為適當者，亦得為第三審訴訟代理人
。


司法院資訊處製作；財團法人民間司法改革基金會備份。
